臺灣臺中地方法院刑事判決　　　　　　　94年度訴字第2515號
公　訴　人　臺灣臺中地方法院檢察署檢察官
被　　　告　甲○○
選任辯護人　林益輝律師
上列被告因違反藥事法案件，經檢察官提起公訴（94年度偵字第
10490號），本院判決如下：
    主    文
甲○○共同明知為偽藥而販賣，處有期徒刑伍月，如易科罰金，
以參佰元折算壹日。藍色膠囊參顆（含外包裝紙盒）、白色粉末
壹大包沒收。
    事    實
一、甲○○係臺中市○區○○○街六二巷二號老身製藥股份有限
    公司（下稱老身公司）之藥師，明知未依法申請查驗登記取
    得藥品許可證之藥品為藥事法所規定之偽藥不得販賣，竟與
    乙○○（未據起訴）基於共同之犯意聯絡，於民國九十三年
    一月一日起向臺中市○○路五○二之一號九樓海孚藥品食品
    有限公司（下稱海孚公司）負責人丙○○（另經檢察官不起
    訴處分）購買含有西藥「Sildenafil」主結構相同之原料成
    分之粉末，再將上揭含有西藥「Sildenafil」主結構相同之
    原料成分粉末委託設在臺中縣后里鄉○○路二八○號不知情
    之大自然食品廠人員裝填膠囊，以「定鳥寶MaximanII麥克
    膠囊II」營養補充品之食品包裝，以新臺幣（下同）一百零
    五萬元之代價，販賣與設於臺南市○○區○○街七七號一樓
    之舒適藥品有限公司（下稱舒適公司）負責人丁○○，再由
    舒適公司販賣予各藥局零售，嗣經臺北市政府衛生局萬華區
    衛生所於九十三年三月二十六日在臺北市○○路一九七號之
    三源藥局抽驗該藥局購得販賣之「定鳥寶MaximanII麥克膠
    囊II」時驗出含「Sildenafil citrate」之西藥成分，而查
    悉上情，甲○○並於偵查中提出其用以裝填膠囊之白色粉末
    一大包及已裝填之藍色膠囊三顆（含外包裝紙盒），經送驗
    結果，確含有「Sildenafil」及「Sildenafil analogue」
    西藥成分。
二、案經臺中市政府函送臺灣臺中地方法院檢察署檢察官偵查起
    訴。
    理    由
一、訊據被告甲○○固坦承向證人丙○○經營之海孚公司購入粉
    末裝填膠囊以「定鳥寶MaximanII麥克膠囊II」營養補充品
    之食品包裝販賣與舒適公司負責人丁○○之事實，惟矢口否
    認有何違反藥事法之犯行，辯稱：原料是海孚公司提供給證
    人乙○○，證人乙○○是明通製藥股份公司的業務經理，因
    不方便出面處理這件事，請其將向海孚公司購買的原料拿到
    大自然食品廠填裝膠囊，之後其再將成品交給證人乙○○，
    由證人乙○○將成品交給舒適公司，請該公司經銷，這件事
    情是證人乙○○在做的，並不是其為，證人乙○○拿給其的
    資料都是經過政府核准的，其不知道裡面摻有西藥成份云云
    。經查：
  (一)三源藥局經查獲之「定鳥寶MaximanII麥克膠囊II」來源係
    舒適公司，而舒適公司出售之「定鳥寶MaximanII麥克膠囊
    II」係向被告購得一節，為被告所是認，復據證人丁○○於
    臺南市衛生局訪談時陳明，並有臺北市政府衛生局萬華區衛
    生所藥物檢驗現場紀錄表影本一份在卷可參，而查獲之「定
    鳥寶MaximanII麥克膠囊II」經鑑驗結果呈含有「Sildenafi
    l citrate」之西藥成分一節，有臺北市政府衛生局檢驗報
    告影本一份在卷可參。又被告持有提出之藍色膠囊及白色粉
    末經檢驗結果，被告之藍色膠囊含有「Sildenafil　analog
    ue」成分，另白色粉末之原料內含有「Sildenafil」及「
    Sildenafil analogue」成分，有行政院衛生署藥物食品檢
    驗局九十四年四月十八日藥檢參字第０九四九四０六六二九
    號檢驗成績書一份在卷可參。而「Sildenafil citrate 」
    成分係經行政院衛生署核發之藥品許可證有案（許可證字號
    ：衛署藥輸字第０二三八九七號），含該成分者應以藥品管
    理，而上開「Sildenafil　analogue」成分可顯著影響人體
    之生理功能，屬藥事法第六條第三款之規定，應以藥品管制
    ，此有行政院衛生署九十四年五月二十四日衛署藥字第○九
    四○三一六九七一號函在卷可稽。被告辯以其出售係食品，
    而食品不用化驗云云，而被告販賣之「定鳥寶Maximan II麥
    克膠囊II」中文標籤範例載明「本產品經衛署食字第０九二
    ０００七一三九號函配方審查認定為食品」一節，有臺中市
    衛生局九十三年（該函誤載為九十二年）一月六日衛食字第
    ０九三００００六二九號函附之中文標籤範例在卷可參（見
    九十四年度他字第一七五號卷第十三頁中間之範例），顯見
    被告出售之「定鳥寶MaximanII麥克膠囊II」係以食品名義
    銷售，並非經申請查驗登記取得藥品許可證之藥品，至為明
    確。
  (二)又被告代表老身公司與證人丙○○經營之海孚公司訂立代理
    銷售合約書，由被告出資，並由證人乙○○向海孚公司拿取
    原料，再由被告將原料送至大自然食品廠裝填膠囊，復由被
    告及證人乙○○出售與舒適公司負責人丁○○，並由證人丁○○交付三張面額支票，扣除成本後由證人乙○○分得一半
    款項等事實，業據被告於本院審理中坦承不諱，核與證人黃
    怡於本院審理中證述情節大致相符，證人乙○○證稱：當初
    被告想要開發產品，正好海孚公司丙○○說有一個產品，所
    以介紹渠等認識，被告與證人丙○○在要開發產品之前就有
    見過面，證人丙○○說可以交東西給被告，是到證人丙○○
    的辦公室見面的。關於麥克膠囊成份、代理合約書、行政院
    衛生署審查資料等書面是證人劉董清祥拿出來的，代理合約
    書是證人丙○○與被告認為要簽合約，拿去海孚公司簽的時
    候，證人丙○○自己蓋章等語，復證稱：其向海孚公司拿二
    次原料，每次拿一、二公斤，詳細的數量不記得，每次都是
    一袋，都以事先裝好、封好；其和被告甲○○一起下去交貨
    ，貨款都是被告甲○○收取，其本人與證人乙○○一起去找
    證人丁○○，賣給證人丁○○等語。被告雖於偵查中辯稱：
    其係於九十三年三月間向證人乙○○購買原料，再將原料拿
    到大自然食品廠製造定鳥寶麥克膠囊，並非向證人丙○○購
    買云云，復於審理中改稱：證人乙○○因不方便出面處理這
    件事，請其將向海孚公司購買的原料拿到大自然食品廠填裝
    膠囊，之後其再將成品交給證人乙○○，由證人乙○○將成
    品交給舒適公司，請該公司經銷，這件事情是證人乙○○在
    做的，並不是其為，是證人乙○○拿給其的云云，被告或推
    稱向證人乙○○購買原料云云，或辯稱僅係為證人乙○○具
    名處理云云，所辯先後不一，已非無疑；而其於偵查中供稱
    ：其與證人丙○○並不認識，是證人乙○○向證人丙○○訂
    貨，貨款是其出的，銷售後扣掉本錢，分紅一半給證人乙○○，證人乙○○並沒有出資，舒適公司開支票支付貨款，開
    三張日期不同支票各三十五萬，是舒適公司交給證人乙○○
    ，一張交給證人乙○○，其留二張等語，復於審理中供承：
    購買原料的錢是由其開支票，由證人乙○○交給海孚公司，
    原料錢都是其出的，其與證人乙○○原先約定成品賣出後，
    先扣除原料費用，其他所得二人各得一半，是由其開票，證
    人乙○○向海孚公司進原料，其拿原料去給大自然食品廠裝
    填做膠囊，證人乙○○再去找舒適藥品公司經銷，所得款項
    先還其原料錢，其他盈餘再對分等語，而其自承本件由其出
    資向證人丙○○購買原料，再由其將原料送至工廠裝填膠囊
    ，再與證人乙○○同赴南部出售與證人丁○○，扣除成本所
    得二人平分，而卷附代理銷售合約立合約書人係被告代表老
    身公司與海孚公司簽約一節，有代理銷售合約影本一份在卷
    可參，顯見被告具名訂約購入原料、出資、裝填膠囊、與證
    人乙○○同赴臺南販售，所得款項扣除成本由其與證人乙○○均分等情觀之，被告顯為自己利益計算而從事本件購買原
    料裝填出售之行為，當非係因證人乙○○不便出面而代其為
    之。
  (三)被告雖辯以其僅將原料裝填膠囊，並不知有含西藥成分，其
    出售的是調整體力，增強體力之食品云云，惟查：被告於偵
    查中提出供檢察官送驗三顆藍色膠囊之定鳥寶外包裝紙盒係
    被告依照證人乙○○所提供資料印製的，由其被告請印刷廠
    印製一節，業據被告陳明，而該紙紙盒外包裝使用說明欄記
    載：「每日一粒，調整體質，欲見效快，應在事前一小時食
    用二粒」一節，業經本院當庭勘驗明確，其所稱食品竟稱欲
    見效快，應在事前一小時食用二粒云云，更與一般食品效果
    有悖，被告猶辯稱係分給年輕人與老年人用的，年輕的可以
    吃兩顆，欲見效快，應在事前一小時食用二粒，就是要達到
    體力比較好云云，待本院質諸何種食品需要「欲見效快，應
    在事前一小時食用二粒」等情，被告即推稱是證人乙○○說
    的云云，其就出售之「定鳥寶MaximanII麥克膠囊II」包裝
    說明所載明顯可知，該等物品服用後即對人體生理功能有迅
    速顯著之影響，衡情已非一般食品得以克奏膚功，且猶載明
    「事前」服用云云，更見其係為生理特定個別之用途所為，
    殊難認係一般所謂調整體力、增強體力之食品。被告自承其
    委商印製包裝，其就包裝說明理應知之甚詳，其在說明猶有
    此等事前速效之內容，顯見被告就該等出售物品效果知悉甚
    詳，其辯以不知西藥成分云云，顯係卸責之詞，末足採信。
  (四)又證人乙○○於偵查中陳稱：其只是幫被告介紹與證人丙○○認識，並沒有出資，也沒有共同合作云云，而公訴人雖認
    證人乙○○就被告犯行並不知情云云，然以：被告於偵查中
    供稱：其與證人丙○○並不認識，是證人乙○○向證人丙○○訂貨，貨款是其出的，銷售後扣掉本錢，分紅一半給證人
    乙○○，證人乙○○並沒有出資，舒適公司開支票支付貨款
    ，開三張日期不同支票各三十五萬，是舒適公司交給證人乙○○，一張交給證人乙○○，其留二張等語，而證人乙○○
    於本院審理中證稱：當初被告想要開發產品，正好海孚公司
    丙○○說有一個產品，所以介紹渠等認識，被告與證人丙○○在要開發產品之前就有見過面，證人丙○○說可以交東西
    給被告，是到證人丙○○的辦公室見面的，關於麥克膠囊成
    份、代理合約書、行政院衛生署審查資料等書面是證人劉董
    清祥拿出來的，代理合約書是證人丙○○與被告認為要簽合
    約，拿去海孚公司簽的時候，證人丙○○自己蓋章等語，復
    證稱：其向海孚公司拿二次原料，每次拿一、二公斤，詳細
    的數量不記得，每次都是一袋，都以事先裝好、封好；其和
    被告甲○○一起下去交貨，貨款都是被告收取，其本人與證
    人乙○○一起去找證人丁○○，賣給證人丁○○等語，就證
    人乙○○覓得原料供應商，復由其向海孚公司拿取原料，復
    再覓得下游銷售管道，且所得款項扣除成本並與被告平分等
    情觀之，顯見證人乙○○就本件被告販賣行為參與甚深，當
    非純介紹而不知其情，本院認證人乙○○應係與被告共犯，
    附此敘明。另本件被告於偵查中自承舒適公司貨款開三張日
    期不同之支票各三十五萬元，其中一張交給證人乙○○，其
    取得二張沒有兌現，給證人乙○○那張有兌現等語，顯見被
    告係以一百零五萬元（三十五萬元乘以三）之價格出售上開
    「定鳥寶MaximanII麥克膠囊II」與舒適公司經銷，應堪認
    定。
    綜上，被告辯以係出售食品而非偽藥云云，顯係卸責之，不
    足採信。本件事證明確，被告販賣偽藥事證明確，犯行洵堪
    認定，應予依法論科。
二、核被告甲○○所為，係犯藥事法第八十三條第一項販賣偽藥
    罪。按被告行為後，藥事法已於九十三年四月二十一日修正
    公布，並自同年四月二十三日起施行，修正前之該條例第八
    十三條第一項規定：「明知為偽藥或禁藥，而販賣、供應、
    調劑、運送、寄藏、牙保、轉讓或意圖販賣而陳列者，處五
    年以下有期徒刑，得併科新臺幣十萬元以下罰金。」，嗣該
    條修正為：「明知為偽藥或禁藥，而販賣、供應、調劑、運
    送、寄藏、牙保、轉讓或意圖販賣而陳列者，處七年以下有
    期徒刑，得併科新臺幣五百萬元以下罰金。」，經比較新舊
    法刑度之結果，自以修正前之規定有利於被告，是依刑法第
    二條第一項但書規定，本件應適用修正前之藥事法第八十三
    條第一項規定處斷。被告販賣偽藥犯行，與證人乙○○有犯
    意聯絡及行為分擔，為共同正犯。被告利用不知情之大自然
    食品廠人員裝填膠囊，為間接正犯。爰審酌被告販賣偽藥侔
    利，影響消費者之健康，被告犯罪後未能坦承犯行、猶推稱
    不知情，並無悔意之犯後態度等一切情狀，予以量處如主文
    所示之刑，並諭知易科罰金之折算標準，以示懲儆。又被告
    於偵查中提出供檢察官送驗之藍色膠囊參顆（含外包裝紙盒
    ）及裝填原料白色粉末一大包，為被告所有且供販賣犯罪所
    用之物，應依刑法第三十八條第一項第二款沒收之。
三(一)公訴意旨另以：被告向證人丙○○購入含氨基酸之食品添加
    物，再自行將藥品，委託設於臺中縣后里鄉○○路二八○號
    不知情之大自然食品廠加入與西藥「Sildenafil」主結構相
    同之原料成分後，充填製造成「定鳥寶麥克膠囊」、「定鳥
    寶MaximanII麥克膠囊II」等偽藥，以營養補充品之食品包
    裝，透過不知情之舒適公司販賣予各藥局，因認被告涉犯藥
    事法第八十二條第一項製造偽藥罪嫌云云。
  (二)按犯罪事實應依證據認定之，無證據不得認定犯罪事實；又
    不能證明被告犯罪者，應諭知無罪之判決，刑事訴訟法第一
    百五十四條第二項及第三百零一條第一項分別定有明文。又
    認定不利於被告之事實，須依積極證據，茍積極證據不足為
    不利於被告事實之認定時，即應為有利於被告事實之認定，
    更不必有何有利之證據，最高法院三十年上字第八一六號著
    有判例。次按告訴人之告訴，係以使被告受刑事訴追為目的
    ，是其陳述是否與事實相符，仍應調查其他事實以資審認，
    最高法院亦著有五十二年台上字第一三○○號判例可資參照
    。復按認定犯罪事實所憑之證據，無論其為直接或間接證據
    ，在訴訟上之證明均須於通常一般之人均不致有所懷疑而得
    確信其為真實之程度，始得據為有罪之認定，倘其證明尚未
    達到此一程度而有合理之懷疑存在，以致無從形成對被告不
    利之確信時，依據罪疑利益歸於被告之法則，即應儘先為有
    利被告之判斷，不得徒憑主觀上之臆測遽行排除有利於被告
    之可能，最高法院七十六年臺上字第四九八六號著有判例足
    參。再按刑事訴訟法第一百六十一條已於九十一年二月八日
    修正公布，其第一項規定：檢察官就被告犯罪事實，應負舉
    證責任，並指出證明之方法。因此，檢察官對於起訴之犯罪
    事實，應負提出證據及說服之實質舉證責任。倘所提出之證
    據不足為被告有罪之積極證明，或其指出證明方法無從說服
    法院以形成被告有罪之心證，基於無罪推定原則，自應為被
    告無罪判決之諭知，最高法院九十二年臺上字第一二八號亦
    著有判例。
  (三)公訴人以被告涉犯製造偽藥犯行，無非以被告坦承將自海孚
    公司取得之原料委由大自然食品廠填裝膠囊，而證人即海孚
    公司負責人丙○○矢口否認出售之原料含有西藥成分，證稱
    ：其出售之原料代號Ｔ─一０三，提供證人乙○○的產品是
    ＭＡＸＩＭＡＮII，這東西是草本植物，不是原料云云，並
    於偵查中提出該公司生產之紅色膠囊及褐色粉末經送驗結果
    ，並無西藥成分資為論據（證人丙○○另經檢官不起訴處分
    ）云云。訊據被告堅決否認有何製造偽藥之犯行，辯稱：其
    僅係將自海孚公司取得之原料委由大自然食品廠填裝膠囊等
    語。經查：檢察官命其自行提出粉末送驗並未檢出偽藥成分
    ，固可認證人丙○○於偵查中自行提出之粉末並無偽藥成分
    ，然未足以推論其出售與被告證人乙○○之粉末必無偽藥成
    分，而證人丙○○前因調劑禁藥罪，經臺灣高等法院臺中分
    院以九十三年度上訴字第一六八三號判處有期徒刑三月（現
    上訴最高法院中），業經本院調借上開案核閱明確，而法務
    部調查局北部地區機動工作組會同臺中市政府衛生局人員於
    九十四年七月一日持本院搜索票搜索證人丙○○經營之海孚
    公司結果，查獲七種添加食品原料送驗結果，賽力士粉劑一
    包、舊粉劑一包檢出含有西藥Tadalafil（犀利士主成分）
    、Ｔ─一０三粉劑一包檢出含有Hydrohomosildenafil一包
    （威而剛主成分）、ARUSE膠囊劑一袋，檢出含有Sildenafi
    l 及Yohimbine等西藥成分，不知名黃色膠囊劑一罐含有
    Thiamine、Nicotinamide及Tocopherol等西藥成分等情，有
    法務部調查局北部地區機動工作組九十四年九月二十二日電
    防三字第０九四七八０四四０一０號函在卷可參，是以本件
    證人丙○○經營之海孚公司多有涉及偽藥、禁藥之情事。被
    告辯以其並不知販入之原料含有西藥成分一節固不足採，惟
    尚難以證人丙○○否認其出售含有西藥成分物品，且證人丙○○於偵查中自行提出之粉末送驗果並無西藥成分，遽以推
    論認西藥「Sildenafil」主結構相同之原料係被告在填充膠
    囊時摻入。是本院認本件僅能認被告將向證人丙○○購得含
    有西藥「Sildenafil」主結構相同之粉末填充膠囊販賣，尚
    難以此認有何製造之行為。且被告僅係將粉末填充膠囊，並
    無改變藥品原有劑形或將二種藥品混合之調劑行為，亦無足
    認定被告有調劑行為。是以公訴人所舉上開證據，其證明力
    尚未到達至通常一般之人均不致有所懷疑而得確信其為真實
    之程度，就被告是否有製造偽藥之犯行尚有合理之懷疑存在
    ，本院復查無其他積極證據足資證明被告製造偽藥，本院無
    從形成對被告此部分不利之確信，惟公訴人認此部分與前揭
    經起訴由本院認定有罪部分有方法結果之牽連關係，本院不
    另為無罪之諭知。
據上論斷，應依刑事訴訟法第二百九十九條第一項前段，修正前
藥事法第八十三條第一項，刑法第二條第一項後段、第十一條前
段、第四十一條第一項前段、第三十八條第一項第二款，罰金罰
鍰提高標準條例第二條，判決如主文。
本案經檢察官楊忠城到庭執行職務。
中　　華　　民　　國　　94　　年　　11　　月　　30　　日
                  刑事第十四庭  審判長法  官  楊真明
                                      法  官  黃渙文
                                      法  官  陳  葳
上正本證明與原本無異
如不服本判決，應於收受本判決後十日內向本院提出上訴書狀，
其未敘述上訴理由者，並得於提起上訴後十日內向本院補提理由
書狀（均須按他造當事人之人數附繕本）「切勿逕送上級法院」
                                      書記官  張雅如
中　　華　　民　　國　　94　　年　　12　　月　　1 　　日
修正前藥事法第八十三條：
明知為偽藥或禁藥，而販賣、供應、調劑、運、寄藏、牙保、轉
讓或意圖販賣而陳列者，處五年以下有期徒刑，得併科新台幣十
萬元以下罰金。
犯前項之罪，因而致人於死者，處七年以上有期徒刑，致重傷者
，處一年以上七年以下有期徒刑。
因過失犯第一項之罪者，處一年以下有期徒刑、拘役或新台幣十
萬元以下罰金。第一項之未遂犯罰之。
